【裁判字號】    95,台上,365
【裁判日期】    950119
【裁判案由】    誣告等罪
【裁判全文】
最高法院刑事判決              九十五年度台上字第三六五號
    上  訴  人  乙  ○
                        3樓
    被      告  丙○○
                甲○○原名.
上列上訴人因自訴被告等誣告等罪案件，不服台灣高等法院中華
民國九十二年六月十七日第二審判決（九十年度上訴字第一八０
八號，自訴案號：台灣台北地方法院八十九年度自字第一０二九
號），提起上訴，本院判決如下：
    主  文
原判決關於丙○○被訴誣告乙○毀損汽車部分撤銷。
其他上訴部分駁回。
    理  由
一撤銷部分：
按「除本法有特別規定外，已受請求之事項未予判決，或未受請
求之事項予以判決者」，其判決當然違背法令，刑事訴訟法第三
百七十九條第十二款定有明文。本件上訴人乙○於第一審自訴被
告丙○○誣告上訴人毀損其汽車部分，經第一審判決丙○○無罪
，上訴人不服提起第二審上訴後，上訴人於原審民國九十年六月
十二日訊問時，已當庭撤回上訴，復於同日具狀撤回此部分之上
訴，乃原審就此部分仍予判決，顯有未受請求之事項予以判決之
違法，上訴意旨執以指摘原判決此部分違法，為有理由，應將原
判決此部分予以撤銷（不發回更審）。
二上訴駁回部分：
按刑事訴訟法第三百七十七條規定，上訴於第三審法院，非以判
決違背法令為理由，不得為之。是提起第三審上訴，應以原判決
違背法令為理由，係屬法定要件。如果上訴理由狀並未依據卷內
訴訟資料，具體指摘原判決不適用何種法則或如何適用不當，或
所指摘原判決違法情事，顯與法律規定得為第三審上訴理由之違
法情形，不相適合時，均應認其上訴為違背法律上之程式，予以
駁回。本件上訴人即自訴人乙○上訴意旨略稱：(一)、原審以誘導
方式函詢台灣大學醫學院附設醫院（下稱台大醫院）關於被告丙
○○右手腕腹側之條狀傷及左手臂近肘部之鈍傷是否可能為上訴
人之手指甲所造成，並未於事前給予上訴人陳述意見之機會，且
有違公平正義及客觀性，顯然違法。(二)、丙○○右手手背之傷經
台大醫院函覆是瘀傷（挫傷），判斷是握拳姿勢所造成，最常見
的情況是鬥毆時打擊到底下有硬骨的構造（如頭臉處）時所造成
。再對照上訴人受傷後臉部之照片，不難發現是握拳猛力毆打上
訴人頭臉部所致。丙○○卻以該傷勢為上訴人所抓傷而據以提出
告訴，蓄意誣告之意甚明。原判決就此未予論述，有判決不載理
由之違法。又上述傷顯非擦刮傷，亦非抓傷，然而慶生醫院最初
之驗傷單竟記載成擦刮傷，其記載之真實性堪值懷疑，原判決竟
併採慶生醫院及台大醫院之意見，而未說明如何採擇之理由，有
判決理由矛盾及理由不備之違法。(三)、丙○○指稱上訴人衝上來
以兩手對我亂抓亂打，其以兩手掌張開護住頭部及前胸，但仍被
抓傷手部及手背部云云，如其所述屬實，則上訴人之指甲應有撞
擊痕跡或斷裂；且譚某之右手腕腹側及左手臂近肘部應不會如慶
生醫院所提照片所示之傷害，足見丙○○之指訴違背經驗法則，
原判決併採丙○○及慶生醫院提供之照片，有違經驗法則且有判
決所載理由矛盾之違法。又原判決忽略上訴人之手指照片顯示完
好無缺，足以證明未用以抓傷丙○○之事證，亦有判決理由欠備
之違誤。(四)、刑法第十六條明定不得因不知法律而免除其刑事責
任，原判決認「丙○○未曾受過法律專業訓練，以其個人之法律
認知，認為上訴人有動手撕抓之行，即足以構成傷害罪，……主
觀上既無以憑空捏造之事實，誣陷上訴人入罪之意思，自與誣告
罪之構成要件有間」，其適用法則顯有不當。況丙○○提出告訴
時，已表明在律師指示下去驗傷，顯然已與法律專業人士充分溝
通才提告訴，則原判決謂丙○○無法律知識，亦有認定事實不依
證據之違法。(五)、擦刮傷與抓傷在法醫學鑑定上，根本是不相同
之傷害，有上訴人提出葉昭渠、張寶昌等人之著述可證，原審就
此未予究明，竟以「至於丙○○所受之傷勢，究係擦刮傷或鈍傷
，兩者有何不同，實為醫學上之專有名詞，概念或有重疊之處，
本案既經醫師及醫院具體表達意見如前，自無就此再予說明之必
要」帶過，有調查未盡及判決不備理由之違法。(六)、證人郭璽於
九十年一月十九日第一審調查時證稱：八十八年四月二十三日在
力世證券公司地下室目睹上訴人用雨傘打丁淑蓮，丁淑蓮用手阻
擋等語，然而丁淑蓮於九十年六月十二日原審調查時則陳稱當時
上訴人先動手打伊，被伊用傘擋住等語，二人所述情節不一，原
判決採信郭璽之證言，而不採丁淑蓮之供詞，未說明其理由，亦
有未合。(七)、原判決一方面採信證人郭璽之證言，認上訴人有用
傘打丁淑蓮，一方面又認丙○○未檢具診斷證明書，上訴人無受
刑事追訴之虞，其判決理由顯有矛盾。(八)、被告丙○○提供予被
告丁淑蓮用以告訴上訴人涉犯恐嚇罪之錄音帶及譯文，故意將「
我原本想要平息內心受創的感覺，我要原諒你這些惡人」這兩句
話刪除，而擇取「……你懂不懂得什麼叫做謙卑？你懂不懂得什
麼叫做認錯？你懂不懂什麼叫做虧欠？你懂不懂得什麼叫做傷害
？我會讓你懂」，致上訴人在第一審被依恐嚇罪判處罰金銀元二
千元，其後經第二審法院法官要求丙○○提供原版錄音帶，始發
現上述被刪除部分之兩句話，上訴人因而被改判無罪確定，足見
被告故意提供刪除該二句話之錄音提出告訴，顯有誣告之故意，
原判決就此未詳加說明，即認被告丁淑蓮非誣告，即與原上訴人
被訴恐嚇一案第二審無罪判決之理由不符，顯有判決理由不備及
理由矛盾之違法。(九)、上訴人於九十一年二月二十一日具狀聲請
原審向台大醫院函詢「擦刮傷、抓傷與鈍傷之意義為何？醫院在
診斷證明書的記載上，擦刮傷、抓傷與鈍傷有無記錄上的替代性
？上訴人之留有長指甲的手指，屬於鈍器或是銳器？」，原審就
此未予調查，有應調查之證據未予調查之違法。又依台北榮民總
醫院整型外科總醫師白陳峰之回函，擦刮傷、抓傷、鈍傷、瘀傷
分屬不同之傷勢，則醫師於診斷時斷然不致混淆，原判決竟含混
以被告之多重版本之傷勢係醫學專有名詞之重疊，其認定與經驗
法則相悖等語。
惟查證據之取捨與其證明力之判斷，以及事實有無之認定，均屬
事實審法院得自由裁量、判斷之職權，苟其取捨、判斷與認定，
並不悖乎通常一般之人日常生活經驗之定則或論理法則，即不得
任意指摘其為違法，而執為第三審適法之上訴理由。又按刑法誣
告罪之成立，以意圖他人受刑事處分或懲戒處分，而為虛偽之告
訴、告發、報告者為要件。所謂虛偽，係指明知無此事實故意捏
造而言，若告訴人誤認有此事實或以為有此嫌疑，自不得指為虛
偽，即難科以本罪；至該具體事實是否構成所訴之犯罪，乃告訴
、告發者本於個人法律認知所為之判斷，其認知與法律規定縱有
未符，因其主觀上並無申告不實之故意，與誣告罪之構成要件仍
屬有間。其次，誣告罪既係以意圖使他人受刑事或懲戒處分，虛
構事實向該管公務員申告為其要件，則其所訴事實，雖不能證明
係屬實在，而在積極方面尚無證據證明其確係故意虛構者，仍不
能遽以誣告罪論處。本件原判決以被告丙○○、丁淑蓮均始終否
認有上訴人在第一審自訴意旨所指之誣告及行使變造證據犯行，
丙○○辯稱：八十八年四月二十四日上訴人至伊辦公室樓梯間先
動手打伊，抓伊，致伊受傷，伊忍無可忍而予反擊，同年四月二
十三日上午，上訴人在力世證券公司樓下管理員室，確有揮打伊
及丁淑蓮之行為，上訴人確有打電話恐嚇丁淑蓮，伊所提出之電
話錄音均無剪接情事，僅選擇涉及恐嚇部分之留言，據以提出告
訴，並未變造證據等語；被告丁淑蓮亦辯稱：上訴人確於八十八
年四月二十三日上午，在力世證券公司樓下管理員室打伊，並有
打電話出言恐嚇等語。而經查：(一)、丙○○被訴誣告上訴人於八
十八年四月二十四日犯傷害罪部分：丙○○於八十八年四月二十
四日至慶生醫院驗傷時，兩手及前臂有多處擦刮傷，有該院出具
之驗傷診斷書可證，該傷勢疑似手抓傷之成分比較大等情，亦經
當日驗傷之陳良善醫師於第一審證述在卷。原審將上訴人及丙○
○當日受傷後所拍照片及上訴人之手指照片，先後三次送請台大
醫院鑑定結果，該院認為：丙○○所受之傷勢，有手背之瘀傷（
挫傷）、右手腕腹側之條狀傷、左手臂近肘部之鈍傷，其中右手
腕腹側及左手臂近肘部之鈍傷，有可能為手指抓傷所致；而所謂
「鈍傷」意旨並非銳器所致之傷，未留指甲之手指、條狀物等均
屬鈍物；又丙○○手臂上之條狀傷，可以由上訴人於八十八年四
月二十四日當時所留之指甲造成，由於丙○○之手臂傷係以照片
呈現，無法近距離以肉眼直接清晰地觀察，故只能說是鈍傷，很
像是指甲之刮擦傷或劃傷，但不能完全排除以細條物碰撞引起之
可能性。在場敵對兩人皆有新傷，他為之可能性較高等語，有該
院函在卷可憑，足見丙○○於案發時所受傷勢，確有可能為上訴
人以指甲抓傷所致。參酌當時上訴人已遭丁淑蓮提起妨害家庭及
民事賠償之訴訟，並為此事前往丙○○辦公室商討，其情緒已有
不平。再從上訴人當日遭丙○○毆打致傷勢不輕之情形觀之，當
時二人爭執過程應甚激烈，雙方均有毆打對方之可能，雖丙○○
僅受輕傷，但此或係丙○○為壯年男性，上訴人為女性，雙方體
力懸殊所致，則當時不論是上訴人先出手打人，引來丙○○之強
烈反擊，抑係丙○○先出手毆打上訴人，上訴人為自衛而伸手胡
亂抓、擋，作消極之抵抗反擊，均與常情無違。丙○○之傷勢既
可能係上訴人用手造成，則丙○○主觀上認上訴人亦有傷害犯行
而提出告訴，尚難認有誣告故意。至於其告訴時或有加以誇大、
渲染之情形，然其指述被上訴人所傷之基本事實並無影響。又上
訴人之出手抓、擋行為，是否僅屬於消極之防衛行為，而無傷害
故意，乃法律評價問題，丙○○係基於個人主觀之法律認知，以
上訴人有動手撕、抓之行為，即足以構成傷害罪，而提出告訴，
主觀上既不能證明係憑空捏造事實，誣陷上訴人之故意，自與誣
告罪之構成要件有間。而丙○○所受之傷勢，究竟係慶生醫院驗
傷診斷書上所載之擦刮傷，或為台大醫院函所稱之鈍傷，兩者有
何不同，實為醫學上之概念及專有名詞，其概念或有重疊之處，
丙○○之傷勢及其造成之可能原因，既經陳良善醫師及台大醫院
函述如前，即無再予說明之必要。(二)、丙○○被訴誣告上訴人於
八十八年四月二十三日傷害丙○○、丁淑蓮部分：上訴人於八十
八年四月二十三日上午在力世證券公司樓下管理員室曾毆打丙○
○之妻丁淑蓮之事實，除已據丙○○、丁淑蓮指述明確，並經目
擊證人郭璽、李芳證述屬實，且有上訴人與警衛同在之照片可
資佐證，上訴人亦供認當時有與被告二人發生爭執之事，足見丙
○○並未虛構事實誣告上訴人。況被告二人並未提出驗傷診斷書
等證據以證明其二人有受傷，而傷害罪為結果犯，則上訴人亦無
被判傷害罪之虞，丙○○之告訴自與誣告罪之要件不符。(三)、被
告丙○○被訴行使變造證據及丁淑蓮被訴誣告上訴人犯恐嚇罪部
分：丁淑蓮告訴上訴人打電話恐嚇所憑之電話錄音帶，經法務部
調查局鑑定結果，除告證五部分無法鑑定有無剪接外，其餘部分
均無錄音中斷情形，亦即均無剪接、變造情形。而告證五之錄音
帶經第一審勘驗結果，其內容係八十八年四月二十三日雙方在力
世證券公司發生爭執時所錄，或因錄音環境、器材不佳致有雜訊
，使法務部調查局無法聽清楚內容，亦不得認有經剪接之事。至
於丁淑蓮對上訴人提出恐嚇危害安全罪之告訴時，於告證八之譯
文內容內，雖省略了該次電話留言最末二句「我原本想要平息內
心受創的感覺，我要原諒你這些惡人」之內容。然丁淑蓮省略之
上開內容，與告證八前半部分「看看你立於不敗之地是一個什麼
樣的情境，雞蛋再密都有縫隙，真能立於不敗之地嗎？以德報怨
，不接受，那就以直報直，以暴制暴好了，也許你就是希望這樣
子，要做到以德報怨，那是一種超越，只可惜面對這種齷齪的人
，他不懂得什麼叫做超越，他不懂得什麼叫做昇華。你懂不懂得
什麼叫做謙卑，你懂不懂得什麼叫做認錯，你懂不懂得什麼叫做
虧欠，你懂不懂得什麼叫做傷害，我會讓你懂」等內容，並無相
互衝突矛盾之處。亦即，省略上開電話留言的最後二句話，或許
會使讀者對於上訴人上開留言之語氣強度，產生不同之感受，但
並不足以推翻該通電話留言之全部意旨，而產生全然矛盾或作出
不同之語意解釋。是丁淑蓮根據上訴人之電話留言，省略最後之
二句話，而提出告訴，應係本於其個人之理解，就留言中可能與
犯罪事實有關之部分，擷取提出，並非憑空捏造事實，亦無刻意
扭曲事實、指黑為白之意圖，足認其並無誣陷他人入罪之意圖。
此外，復查無積極證據足認被告二人確有誣告犯意及丙○○有何
變造上訴人所指之電話錄音之犯行，因認不能證明被告犯罪，而
撤銷第一審關於論處丙○○誣告罪刑部分之判決，改判諭知丙○
○無罪，並駁回上訴人對第一審諭知無罪部分在第二審之上訴。
已詳其論斷之理由，所為論斷，均有卷存證據資料可資覆按。
從形式上觀察，並無違背法令之情形存在。上訴意旨雖指摘原判
決違法，惟查原審係依上訴人九十一年二月二十一日之聲請調查
證據狀函詢台大醫院上訴人照片所示指甲可否造成丙○○之鈍傷
及擦刮傷、鈍傷、抓傷在醫學上之意義有何不同。並非依職權調
查證據，自不須依刑事訴訟法第一百六十三條第三項規定（即法
院「依職權調查證據」前，應予當事人、代理人、辯護人或輔佐
人陳述意見之機會），於函詢前予上訴人陳述意見之機會。台大
醫院（九十一）校附醫秘字第九一００００三九五０號函已載明
：「依致傷物體的不同，損傷可分為銳器傷及鈍器傷。鈍器傷本
身的性質及形狀，也可分為擦傷、挫傷、裂傷、擦挫傷、挫裂傷
等；依傷的形成方式又可分出抓傷、刮傷、撞傷、壓傷、磨擦傷
……等。擦刮傷、抓傷可以是指甲、別針、條狀物等硬物體掠過
皮膚表層而使表皮剝落，屬於鈍器傷的一種。」，足見擦刮傷屬
鈍傷之一種，指甲可造成擦刮傷及抓傷，慶生醫院出具丙○○之
驗傷診斷書記載丙○○之兩手及前臂有多處擦刮傷，陳良善醫生
證稱丙○○之擦刮傷疑似為手所抓傷之成分較大，及台大醫院函
認丙○○手臂上之條狀傷，可由上訴人於八十八年四月二十四日
所留之指甲造成，為鈍傷，很像是指甲之刮擦傷或劃傷等情，所
述並無矛盾之處，原審就此已依被告及上訴人之聲請先後三次函
詢台大醫院，顯已盡調查能事，且事證已明，上訴意旨任意指摘
原審就此未詳予調查及併採慶生醫院之驗傷診斷書與台大醫院函
覆意見有調查未盡、採證違法及理由矛盾之違法云云，自非合法
之上訴理由。原判決係認丙○○之擦刮傷可能是上訴人之指甲所
造成，至於台大醫院（九十）校附醫秘字第二七四七０號函所指
丙○○右手背拇指關節、中指近端第一節及食指、中指、無名指
、小指之根部隆起處之瘀傷，並非擦刮傷，並未記載於慶生醫院
之前述驗傷診斷書上，此瘀傷雖可能係丙○○鬥毆時，打擊上訴
人之頭臉處所造成，而非上訴人之指甲所造成，但原判決亦認丙
○○有出手毆打上訴人之行為，故原判決就此傷係如何造成，雖
未予說明，於判決本旨並不生影響，尚難執此為合法之第三審上
訴理由。又丙○○縱謂該瘀傷為上訴人所打傷，亦僅係誇大互毆
之情節，就其指述上訴人有致其受傷害之基本事實亦無影響。而
以指甲抓傷人，指甲並不一定會斷裂、折損，上訴意旨謂上訴人
之指甲未斷裂又無撞擊痕跡，足見其未以指甲抓傷或刮傷丙○○
云云，指摘原判決認事違法，亦非適法之上訴理由。證人郭璽稱
上訴人以雨傘打丁淑蓮等情，與丁淑蓮所稱上訴人動手打伊，被
伊以傘擋住等情雖不盡相符，但於上訴人有打丁淑蓮之基本事實
並無不同，原判決採信郭璽之證言，為原審採證職權之合法行使
，雖未說明不採丁淑蓮所述情節之理由，於判決本旨亦不影響。
上訴人於電話中既已對丁淑蓮表示「你懂不懂得什麼叫做傷害？
我會讓你懂」、「以德報怨，不接受，那就以直報直，以暴制暴
好了」，則已有以將傷害丁淑蓮之事恐嚇丁淑蓮之情事，至於其
後之「我原本想要平息內心受創的感覺，我要原諒你這些惡人」
二句話，似表示其「本來想要」原諒丁淑蓮及丙○○，但現在已
不要原諒，而要傷害丁淑蓮，否則何以不說「我現在要平息內心
受創的感覺，我要原諒你這些惡人」，故原判決認此二句話與先
前話語內容並無互相衝突矛盾之處，丁淑蓮提出告訴時，省略最
後二句話，係本於其個人之理解，非故意扭曲事實，足認丁淑蓮
無誣告意圖。經核並無違經驗法則，至於上訴人被訴恐嚇一案，
被判無罪之理由，並不能拘束原審法院，尚難以原判決與該恐嚇
案無罪判決之認定理由不盡相符，認原判決為違法。至於其他上
訴理由均係就原審依憑證據所為認事採證職權之合法行使，以及
原判決已論列、說明之事項，依憑己見，任意指摘為違法，殊與
法律規定得為第三審上訴理由之違法情形不相適合，衡以前開說
明，其上訴為違背法律上之程式，應予駁回。
據上論結，應依刑事訴訟法第三百九十五條前段，判決如主文。
中    華    民    國  九十五  年    一    月   十九   日
                      最高法院刑事第九庭
                          審判長法官  陳  正  庸
                                法官  賴  忠  星
                                法官  王  居  財
                                法官  林  開  任
                                法官  林  立  華
      本件正本證明與原本無異
                                      書  記  官
中    華    民    國  九十五  年    一    月  二十五  日
                                                      Ｌ


司法院資訊處製作；財團法人民間司法改革基金會備份。
